01臺北高等行政法院判決臺北高等行政法院判決
                   108年度訴字第1692號
02
03                  110年9月23日辯論終結
04原   告 紀慈航                 
05訴訟代理人 李柏杉 律師
被   告 國防部軍醫局              
06
07代 表 人 陳建同（局長）
08訴訟代理人 吳旭洲 律師
09      林譽恆 律師
10      謝尚致                 
11上列當事人間退伍事件，原告不服國防部中華民國108年8月27日
12決字第175號訴願決定，提起行政訴訟，本院判決如下：
13
  主 文
一、原告之訴駁回。
14
15二、訴訟費用由原告負擔。
16  事實及理由
17一、爭訟概要：原告係國軍○○總醫院上尉醫官，民國90年8月1
3日入伍就讀國防醫學院醫學系101期，97年7月1日畢業任
18
19官，應服現役14年，自97年7月1日起至111年6月30日止。嗣
20原告自100年6月1日至105年6月30日止赴國軍高雄總醫院接
21受耳鼻喉科專科醫師臨床實務訓練5年，完訓歸建後，志願
續服現役2年6月至113年12月31日止。原告於107年7月5日依
22
23107年6月21日修正公布增訂之陸海空軍軍官士官服役條例
24（下稱服役條例）第15條第1項第10款及第3項規定，以個人
25生涯規劃為由，提出志願提前退伍報告，經國軍○○總醫院
26呈報被告。嗣原告依國防部於107年11月29日依服役條例第1
275條第3項授權，訂定發布陸海空軍軍官士官未服滿最少服役
28年限志願申請退伍賠償辦法第3條及第5條（下稱退賠辦法）
29於108年1月8日填具志願退伍申請書，經其所隸國軍○○總
30醫院調取兵籍資料審查，並通知原告核算應賠償新臺幣（下
31同）1,043萬0,902元，請其簽立自願受強制執行還款切結
101書，原告遂提出「原告拒絕簽署『（國軍○○醫院）軍士官
02未服滿最少服役年限因其他事故停役或志願退伍償還賠償金
03額切結書』聲明書」拒絕之。國軍○○總醫院乃檢附相關申
04請佐證資料，呈報被告審查。案經被告於108年2月22日召開
05申請志願提前退伍人事評審會議（下稱人評會）認原告未簽
06立自願受強制執行還款切結書，與退賠辦法規定之申請提前
07退伍要件未合，程序未完備，決議不受理。被告遂以108年3
08月8日國醫管理字第1080001984號令（下稱原處分）復國軍
09
○○總醫院前開決議結果，並以副本抄送原告。原告不服，
10提起訴願，經決定駁回，原告猶為不服，提起本件行政訴
11
訟。
12二、原告起訴主張及聲明：
13
(一)主張要旨:
14 1.原告係依90年度軍事學校正期班專科聯合招生簡章（系爭招
15生簡章）報考經考取後，與被告成立行政契約，當時並無服
役條例第15條第1項第10款及第3項所定得志願提前退伍之規
16
17定，亦無記載108年以後招生簡章記載之「未服滿招生簡章
18所定現役最少年限之賠償規定」及「軍費生就學服役志願
19書」，被告嗣後修正之簡章，非兩造所預見之情事變更，應
不得溯及適用。原告目前已無法適應服役單位，被告提高或
20
21決定退伍賠償金額，顯失公平，原告請求適當調整契約內容
22遭拒，自得依行政程序法第147條第1項向被告主張終止契
23約，並願依民法第263條、第259條第2款返還服役期間所受
領之金錢，並附加利息後歸還，交互計算後為306萬7,912.5
24
25
元。
26 2.原處分係以「未簽立自願受強制執行還款切結書」為不受理
27申請之理由，但原處分並未仔細審酌「自願受強制執行還款
切結書」、「還款金額」是否合理，徒以原告未簽立前開切
28
29結書，逕為否准退伍申請，所敘理由空洞率斷，違誤之情至
30為明確。
201 3.系爭招生簡單違反明確性原則，自願受強制執行還款切結
02書，所憑之退賠辦法，違反法律授權明確性、法律保留原
03則、比例原則、平等原則：為何賠償金額要以「基礎教育期
04間受領公費待遇、津貼×招生簡章所定役期」作為賠償計算
05基礎？為何要以「役期」作為賠償計算基礎？以「役期」作
06為賠償計算基礎，倘若僅服役1年之公費生因無法適應軍旅
07生活，其所受基礎教育期間受領待遇、津貼可能僅有數十萬
08元，卻要負擔全部未服役役期之賠償金，對公費生顯屬沈
09
重，高達14倍之賠償金額顯失公平。
10 4.不應以「衛福部公費醫師畢業後服務年數及違約賠償倍數」
11為標準，認被告主張之賠償標準無違反比例原則。站在原告
12角度，14倍之賠償標準，何人可以接受？即便原告在擔任軍
13醫期間，年薪約240萬元，原告受到國家栽培期間約7年，共
14花費200多萬元，該14倍之標準卻是由被告自由裁量決定，
15標準又是為何？
(二)聲明：1.原處分及訴願決定均撤銷。2.被告應就原告於108
16
17年8月1日提出之志願退伍申請案，作成准予原告志願申請退
18伍之行政處分。
19三、被告答辯及聲明：
20(一)答辯要旨：
21 1.被告原處分係以原告申請志願退伍，經被告人評會審議與退
22賠辦法第3、5條所定申請要件顯有未合，決議程序不受理，
23並已詳載處分作成之理由。
 2.依退賠辦法第5條規定，要求填具自願受強制執行還款切結
24
25書，始能辦理提前退伍，並無違反誠信原則與不當連結禁止
26原則，原處分據以作成，並無違誤：服役條例第15條第3項
27規定未依招生簡章服滿役期提前退伍人員，應予賠償，而自
願受強制執行還款切結書係同條授權國防部訂定有關賠償之
28
29程序，即在執行「應予賠償」之程序，以追求及確保上開條
30款所規定「應予賠償」之目的，當有合理的聯結關係存在，
31並未悖於不當聯結禁止原則，亦未實質增加任何義務或不
301利。以「役期」作為賠償倍數之計算基礎，係依退賠辦法第
023條而來，自願受強制執行還款切結書僅是依該等規定核算
03後之賠償金額填載入，並未有創設任何賠償之計算基礎，故
04「志願退伍」應是與「應予賠償」，而非與「填具切結書」
05
處於對待給付關係。
06 3.退賠辦法第3條及第5條第1項規定，並無違反法律保留原則
07及授權明確性原則：
08 (1)退賠辦法係依據服役條例第15條第3項已授權之內容及範圍
09
規定，與母法意旨並未牴觸，亦無逾越授權範圍，並無悖於
10
法律保留原則及授權明確性原則。
11 (2)原告提前退伍所依據之服役條例第15條第1項第10款規定係1
1207年6月21日修正公布，復由退賠辦法於第3條第1項明定賠
13償範圍及計算基準。本件原告報考時所適用之系爭招生簡章
14
及其於簽立公費契約時，並無前開自願提前退伍之退場機
15制，今欲依服役條例第15條第1項第10款規定提前退伍，自
當有該條第3項規定「應予賠償」及退賠辦法第3條有關賠償
16
17範圍之適用，然其卻割裂僅選擇適用對其有利之規定而期能
18提前退伍，對於賠償之相關規定視而不見，而謂無法預見，
19顯難成理。
20 (3)被告所核算之試算分項中，均未逸脫上開法規所定範圍，無
21
任何違法而侵害原告之財產權。
22 4.退賠辦法第3條及第5條第1項規定，並無違反比例原則、平
23等原則、不當聯結禁止原則與禁止恣意原則：
24 (1)參諸服役條例修正之立法過程可知，服役條例建構合理之退
25場機制之目的在於尊重常備軍士官繼續服役之個人意願，惟
26同時考量國家培育軍士官成本之投入、國家整體戰力之維護
27及部隊組織之穩定性，並非僅是單純賠償之問題，故合理退
賠機制之設計除涉及軍士官培訓成本之計算，同時必須衡量
28
29如何為整體人力之分配及預算編列等細節，基於機關最適功
30能之考量，立法者將賠償事由、範圍、程序、分期賠償及免
31予賠償條件等相關事項之辦法，授權由國防部定之。
401 (2)有關軍醫人員賠償倍率之規定，依國防部109年9月11日國醫
02管理字第1090182132號函可知，係參考衛福部、退輔會等政
03府培育公費醫師之制度，就衛福部公費醫師制度與本件國防
04部退賠辦法規定對照以觀，衛福部公費醫師畢業後服務年數
05及違約賠償倍數雖遠較本件軍醫官科服役年數及退賠倍數為
06少，但其「扣留醫師證書，直到完成服務年限後，始予發
07還」之機制已足以確保自願享受公費待遇之學生，於畢業
08後，照約按受分發公立衛生醫療機構完成服務。相對而言，
09軍醫官科在缺乏此扣照機制下，退賠辦法提高違約賠償倍
10數，就確保國家整體戰力之維護及部隊組織之穩定性而論，
11確屬有效之方法，且無顯不合理之處，目的應屬正當。
12 (3)本件服役年限為系爭招生簡章明載，為軍醫官所得預期，故
13退賠辦法第3條第1項但書規定按招生簡章所定役期以年為倍
14數單位計算之賠償總金額，難謂毫無所本。軍醫官對於國家
15安全極具重要性，軍醫官提前退伍對部隊帶來之風險與影
響，實有難以精確量化之處，以軍醫官之收入水平及工作性
16
17質與環境而言，倘非以較高之退賠倍數計算賠償金額，僅從
18培訓成本之角度計算賠償金額，顯非可同等有效達成國家整
19體戰力之維護及部隊組織之穩定性等公益之目的，未來部隊
亦恐將面對大量軍醫官人力出走、頻繁的違約賠償事件，及
20
21軍事醫療體系之崩解，不可不慎。是退賠辦法關於賠償倍率
22計算等相關規定，係依據服役條例授權制訂，為確保前開公
23益要求實現所必要，且無顯不合理之處，目的應屬正當，且
其所採取之手段與目的之達成間具合理關聯，即應與憲法第
24
25
23條比例原則無違。
26 (4)國防部基於軍醫培訓時間較長、成本較高及不可替代性，未
27履行義務服滿役期而提前退伍，將對國軍造成重大影響與損
害，並且其因享受公費待遇、津貼及免費之訓練費用而獲取
28
29之利得遠大於其所受領之學、雜費等，非其他官科所可比
30擬，參照衛生福利部相關公費醫生之賠償規定，於退賠辦法
501第3條但書對軍醫官科人員制定之賠償範圍及數額，確有其
02
合理性與必要性。
03 5.原告主張行政契約之終止與本件課予義務訴訟之判斷無關。
04(二)聲明：原告之訴駁回。
05四、爭點：原告依服役條例第15條第1項第10款及退賠辦法第3、
065條規定申請本件志願提前退伍，被告以原告未簽立自願受
07強制執行還款切結書為由決議不受理，是否合法？
08五、本院的判斷：
09(一)前提事實：如爭訟概要欄所載之事實，有原處分（本院卷一
10第87至88頁）、訴願決定書（本院卷一第23至35頁）、原告
11志願退伍申請書及退伍報告書（本院卷一第61、59頁）、國
12防醫學院醫學系97年班畢業生在校公費待遇及津貼統計表、
13志願退伍賠償金額清冊試算表（本院卷一第63至65頁）、原
14告拒絕簽署「（國軍○○醫院）軍士官未服滿最少服役年限
15因其他事故停役或志願退伍償還賠償金額切結書」聲明書
（本院卷一67頁）、被告人評會開會通知單暨會議紀錄（本
16
17院卷一第69至77頁）、原告兵籍表（本院卷一第79-80
18頁）、原告簽署之國防大學國防醫學院學生入學志願書、國
19防大學國防醫學院學生入學保證書（軍費生）（本院卷一第
81至82頁）、系爭招生簡章（本院卷一第83至84頁）、原告
20
21簽署之國軍○○總醫院臨床實務訓練志願續服現役志願書
22（本院卷一第85頁）等文件可參，並為兩造所不爭執，自堪
23認為真正。
24(二)應適用的法令：
25 1.服役條例第15條第1項第10款、第3項規定：「（第1項）常
26備軍官、常備士官，有下列情形之一者，予以退伍：……
27十、任官服現役滿1年提出申請，並經人事評審會審定。
……（第3項）依第1項第10款提前退伍之人員，未依招生簡
28
29章服滿役期者，應予賠償；其賠償事由、範圍、程序、分期
30賠償及免予賠償條件等相關事項之辦法，由國防部定之」。
601 2.依服役條例第15條第3項授權訂定之退賠辦法第3條第1項、
02第3項、第4項、第5項規定：「（第1項）軍官、士官依本條
03例第15條第1項第10款規定退伍，而未依招生簡章服滿役期
04者，應以就讀預備學校與接受基礎教育、分科（專長）教
05育、國外受訓及全時進修期間，所受領公費待遇、津貼及訓
06練費用合計總金額之2倍金額計算後，依應服滿與未服滿招
07生簡章所定役期之比率賠償。但軍醫官科人員，應以接受基
08礎教育、分科（專長）教育、國外受訓及全時進修期間，所
09受領之公費待遇、津貼與訓練費用及其合計金額，按招生簡
10章所定役期以年為倍數單位計算之總金額後，依應服滿與未
11服滿招生簡章所定役期之比率賠償。……（第3項）第1項所
12稱未依招生簡章服滿役期，指未服滿下列規定之服現役期
13間：一、各軍事校院班隊招生簡章所定服現役最少年限。
14二、本條例第56條規定之延長服現役時間。三、其他性質相
15當於招生簡章之招生計畫、召（受）訓規定或甄選簡章所定
應服現役年限。（第4項）第1項人員，同時有前項2款以上
16
17情形者，應分別依比率計算賠償金額後，合併賠償。（第5
18項）第1項及前項比率之計算基準，以月為單位，未滿整月
19者，不列計應賠償範圍。」第5條第1項規定：「軍官、士官
未依招生簡章服滿役期申請退伍者，所隸人事權責機關應先
20
21調取申請人兵籍資料審查，符合任官服現役滿1年者，通知
22其就讀之軍事學校及所受訓練之訓練機構查復應賠償公費待
23遇、津貼、訓練費用及佐證資料後，核算應賠償金額，提報
人事評審會參考，並副知申請人填具記載自願受強制執行還
24
25款切結書」。
26(三)經查，原告係國軍○○總醫院上尉醫官，90年8月13日入伍
27就讀國防醫學院醫學系101期，97年7月1日畢業任官，應服
現役14年，自97年7月1日起至111年6月30日止。嗣原告自10
28
290年6月1日至105年6月30日止赴國軍高雄總醫院接受耳鼻喉
30科專科醫師臨床實務訓練5年，完訓歸建後，志願續服現役2
31年6月至113年12月31日止。原告於107年7月5日，以個人生
701涯規劃為由，提出志願提前退伍報告，經國軍○○總醫院呈
02報被告。嗣原告於108年1月8日填具志願退伍申請書，經其
03所隸國軍○○總醫院調取兵籍資料審查，並依據退賠辦法第
043條第1項但書核算其賠償金額：原告於國防醫學院醫學系基
05礎教育期間受領公費待遇、津貼總額為204萬5,275元，招生
06簡章所定役期為14年，總金額3,067萬9,125元，分科（專
07長）教育受訓規定所定役期2.5年，應服現役月數198個月
08（(14+2.5)×12），未服滿月數與應服現役役月數比率0.34
09（67/198），依此計算原告應賠償費用總金額為1,043萬902
10元（計算式：3,067萬9,125元×0.34＝1,043萬902元），此
11有原告在校公費待遇及津貼統計表、志願退伍賠償金額清冊
12試算表（本院卷一第63頁至65頁）在卷可稽。原告對於基礎
13教育期間受領公費待遇、津貼總額為204萬5,275元一節，並
14不爭執，原告僅爭執前揭賠償金額計算式中之倍數（見本院
15卷一第392頁），並據此拒絕簽具自願受強制執行還款切結
書，國軍○○總醫院乃檢附相關申請佐證資料，呈報被告審
16
17查。經被告於108年2月22日召開人評會認原告未簽立前開切
18結書，與退賠辦法規定之申請提前退伍要件未合，程序未完
19備，決議不受理，以原處分復國軍桃園總醫院，並以副本抄
送原告。經核，被告前開原處分及通知原告應賠償數額之計
20
21
算，均與相關服役條例及退賠辦法之規定，並無不合。
22(四)原告主張原處分所敘理由空洞率斷而有違誤云云。惟查，原
23處分已載明「空軍上尉紀慈航未服滿法定役期申請志願退伍
案，本局審議不予受理」、「依『陸海空軍軍官士官未服滿
24
25最少服役年限志願申請退伍賠償辦法』第5條規定，案內紀
26員未簽立『自願受強制執行還款切結書』，經本局人評會審
27議渠申請志願退伍與法所定申請要件顯有未合，決議程序不
受理」等意旨，有原處分書可參（見本院卷一第87至88
28
29頁），核已詳載處分作成之理由及法律依據，符合行政程序
30法第96條第1項第2款之規定，並無違反行政處分明確性原
31則，原告此部分主張，即無足取。
801(五)退賠辦法第5條所定申請提前退伍應填具記載自願受強制執
02行還款切結書，與職業選擇自由、財產權保障、法律保留原
03則、授權明確性原則，並不違背：
04 1.按涉及人民基本權之限制者，應由法律加以規定，如以法律
05授權主管機關發布命令為補充規定時，其授權應符合具體明
06確之原則；若僅屬於執行法律之細節性、技術性次要事項，
07則得由主管機關發布命令為必要之規範，雖因而對人民產生
08不便或輕微影響，尚非憲法所不許（司法院釋字第443號解
09釋參照）。另從機關功能妥適性的角度，屬於技術性、細節
10性的規定，國會的思慮也難以周延，因此若僅屬與執行法律
11之細節性、技術性次要事項，應不必以法律或法規命令定
12之，以主管機關所發布之行政規則加以規範，更能達到公益
13目的。查服役條例第15條於107年6月21日經立法院修正時，
14增訂第1項第10款規定，賦予常備軍官、常備士官，有「任
15官服現役滿1年提出申請，並經人事評審會審定者」，予以
提前退伍之機制，至於賠償事由、範圍、程序、分期賠償及
16
17免予賠償條件等相關事項，由於涉及人員培育成本金額計算
18及部隊整體戰力之維持等行政專業事項，故亦增訂同條文第
193項規定，授權國防部訂定未依招生簡章服滿役期，而依同
條第1項第10款提前退伍人員之賠償辦法（詳見後述立法過
20
21程）。足見前揭法律規定已就提前退伍未依招生簡章服滿役
22期者，應予賠償之要件予以明定，凡「未依招生簡章服滿役
23期」者，自得合理預期將依國防部訂定相關辦法賠償後，始
得退伍。至其他屬於執行法律之細節性與技術性次要事項，
24
25主管機關自得發布命令或以行政規則為必要之規範。又觀諸
26退賠辦法第5條第1項前述規定，乃國防部基於服役條例第15
27條第3項之授權訂定，而就同條第1項之申請，申請人所屬人
事權責機關辦理之程序，及申請人應檢附之文件等為規範，
28
29其內容明白規範須副知申請人填具記載「自願受強制執行還
30款切結書」後，始得依有關規定辦理退伍手續，皆屬執行法
31律之細節性、技術性次要事項，其由國防部以退賠辦法為必
901
要之規範，從授權條款之法律文字及法律整體解釋之關聯意
02義為判斷，實無違憲法第23條法律保留原則及授權明確性之
03要求。
04 2.又按「行政機關與人民締結行政契約，互負給付義務者，應
05
符合下列各款之規定︰一、契約中應約定人民給付之特定用
06
途。二、人民之給付有助於行政機關執行其職務。三、人民
07之給付與行政機關之給付應相當，並具有正當合理之關
08聯。」「行政契約約定自願接受執行時，債務人不為給付
09時，債權人得以該契約為強制執行之執行名義。」分別為行
10政程序法第137條第1項、第148條第1項規定所明定。衡諸前
11揭退賠辦法規定之立法意旨乃鑑於依服役條例第15條第3項
12規定，未依招生簡章服滿役期而申請提前退伍者，固以依該
13法授權國防部訂定之辦法繳納賠償金為前提，惟倘若申請人
14得與所屬機關約定，日後未如實給付賠償金時，自願接受執
15行，並簽立自願受強制執行還款切結書，則為求迅速履行契
約，早日實現公益，避免訴訟曠日費時，則將先允許其於實
16
17際賠償前准予提前退伍，日後如申請人不為給付時，機關以
18前開切結書為強制執行之執行名義，不經法院判決，即得強
19制執行，而申請人仍得本諸其意願自由決定是否簽立前開切
結書。核其規範目的並非在額外課予申請人法律所無之義
20
21務，反係透過切結書之簽立從寬解釋服役條例第15條第3項
22「應予賠償」之要件，所採取之手段不僅有助於行政機關執
23行其職務，亦具有正當合理之關聯性。是退賠辦法第5條第1
項規定，縱對申請人可能產生些微不便或權益之輕微影響，
24
25
然並未變更前開提前退伍之要件，僅為達成服役條例增訂退
26場機制之目的，又能同時兼顧確保申請人日後能如實給付賠
27償金。否則如不問申請人是否已實際繳付賠償金，即均允其
提前退伍，豈非憑添機關日後訴訟及求償無門之風險，此顯
28
29非合於服役條例之立法本旨甚明。從而，退賠辦法第5條第1
30項規定不會侵害申請人之財產權及職業選擇自由，與服役條
1001例第15條規定之立法目的無違，亦無因要求申請人簽定前開
02切結書致失公平。
03 3.另依前揭服役條例之規定可知，對於未依招生簡章服滿役期
04提前退伍者，法律並未賦予其就賠償金之數額與所屬機關個
05
案協商之權利，無寧僅是一體適用該法授權國防部訂定之退
06賠辦法，故退賠辦法第5條第1項規定由機關核算應賠償金額
07後，副知申請人據以簽立前開切結書。至退賠辦法第3條第1
08項關於賠償金額計算之方法相關規定是否符合比例原則、平
09等原則（詳後述），與申請人是否簽立前開切結書，本屬二
10事。故本件原告主張有關賠償金額計算之方法相關規定，屬
11於行政契約之內容，原告業已向被告請求調整，但被告拒
12絕，原告自得合法終止契約云云，查本件原告係依行政訴訟
13法第5條規定提起課予義務訴訟，其法律依據為服役條例及
14退賠辦法，為原告於本院110年9月23日上午10時40分言詞辯
15論時陳明在卷（見本院卷二第22頁），故原告主張行政契約
之終止，實與本件課予義務判斷是否符合退賠辦法第3條及
16
17第5條所定要件無關，不足採信。從而，原處分函復原告申
18請志願提前退伍，因未簽立自願受強制執行還款切結書，經
19審議與法定要件顯有未合，不予受理，於法並無不合。
(六)依退賠辦法第3條第1項但書所定按役期以年為倍數計算賠償
20
21
金，並未違反比例原則：
22 1.原告固主張：以役期14年作為賠償倍率，不符比例原則云
23云。惟按國家為建立常備軍、士官合理之退場機制，服役條
例於107年6月21日經立法院修正時，增訂第15條第1項第10
24
25款、第3項規定，並授權國防部訂定退賠辦法，至於何謂合
26理之退場機制，理應先探究服役條例修正之立法過程，始能
27判斷退賠辦法究竟有無違背服役條例之立法目的。參諸107
年6月13日立法院第9屆第5會期黨團協商會議紀錄，國防部
28
29代表傅處長政榮回應立法委員之意見略以：「第一、所謂退
30場機制，軍官、士官也有退場機制，但是非常嚴苛，因為
31軍、士官的教育成本、訓練資源及後來擔任的任務不同，所
1101以不能等同於士兵的退場。士兵的退場很簡單，因為他屬於
02就業班隊，3個月後可以提出申請退場賠款，但是常備軍
03官、士官是所謂的教學班隊，有最少服役年限6年以上、4年
04以上的規定，所以他們一定要服完法定役期，更何況剛才我
05
講的他們所受教育訓練的成本及日後擔任的任務、職責都不
06同，所以不能等同」、「……我們為什麼會將軍官、士官及
07常備役，在法條中會訂定最少服役的年限，除了剛才講的投
08入成本之外，另外，如果國防部也開放3個月常備軍官士官
09可以退場，那我們培養的飛行員所投入兩千多萬的資源，但
10任官3個月後無條件就說不適應要退場，或是軍醫人員也是
11任官3個月要退場，這對國防的基層戰力及部隊穩定性都會
12造成非常大的影響，因此軍官及士官的退場才會比較嚴苛」
13（本院卷一第453頁至454頁）；另洪慈庸委員之發言：
14「……剛才又講到軍官、士官的培訓成本很高，我當然知道
15他們的成本比士兵來得高，因為軍階不同，所要付出的培養
16成本當然就會有所不同。我們也沒有就讓他走，還是要求他
17要付出代價，所以我們在第15條修正動議的第2項及第3項就
18有規定，讓國防部去訂定嚴格的賠償條件與程序，但還是要
19有一個讓他可以提出申請的途徑，而且誠如剛才曾銘宗委員
所言，你要去受理嘛！李彥秀委員也講了，你要去受理他提
20
21出來的這個申請案。至於你要他賠多少錢？以飛官為例，栽
22培一個飛官要花很多錢，你覺得他在訓練過程中讀書跟訓練
23到底花了多少錢？2,000萬元？3,000萬元？那你就設定相對
24的賠償條件嘛！因為你就怕他後來跑去民間的航空公司上班
25嘛，你現在就是怕這些訓練出來的飛官跑去……」（本院卷
26一第455頁）；王定宇委員之發言：「……針對洪慈庸委員
27所提，當然一個沒有意願留下來的人，我相信對排長等部隊
領導幹部來說，這些人也不好帶，但是部隊畢竟是國家的剛
28
29性組織，如果他隨時想走就走，不只是賠錢的問題，像飛官
30還花了2,000萬元來訓練，結果賠錢就可以走人，這部分我
31倒覺得那是小事，比較大的問題反而是戰力的維持跟穩定
1201
性，因為任何人下部隊、分發、任官3個月之後就可以打報
02
告退伍，則這對部隊來說充滿不確定性，因為永遠無法預估
03明年餉條要編多少人，所以這個部分就取個平衡點，誠如洪
04委員所言，他確實沒意願、就是不想做了，硬留人家他也幹
05
不下去，也會形成部隊的拖累，所以基於國家的編制、戰
06力、剛性組織的穩定性及個人意願等考量……」（本院卷一
07第460、461頁）。
08 2.綜合前述立法過程之紀錄可知，服役條例建構合理之退場機
09制之目的在於尊重常備軍士官繼續服役之個人意願，惟軍士
10官之退伍必須同時考量國家培育軍士官成本之投入、國家整
11體戰力之維護及部隊組織之穩定性，並非僅是單純賠償之問
12題，故合理退賠機制之設計除涉及軍士官培訓成本之計算，
13同時必須衡量如何為整體人力之分配及預算編列等細節，換
14言之，給予合理退場機制，其配套即為賠償費用設定較高門
15檻。又基於機關最適功能之考量，立法者將賠償事由、範
圍、程序、分期賠償及免予賠償條件等相關事項之辦法，授
16
17權由國防部定之。退賠辦法第3條第1項但書因此規定軍醫官
18科人員應以相關費用應按役期以年為倍數單位計算總金額
19後，再依應服滿與未服滿招生簡章所定役期之比率賠償。究
其規定性質，實為以課予賠償義務對軍醫官執業資格（軍人
20
21或非軍人）或執業場所（軍醫院或民間醫院）之執行職業自
22由所為限制，故除其限制產生實質阻絕之結果而涉及職業選
23擇自由之限制應受較嚴格之審查外，立法者如為追求一般公
24共利益，且該限制有助於目的之達成，又別無其他相同有效
25
達成目的而侵害較小之手段可資運用，而與其所欲維護公益
26之重要性及所限制行為對公益危害之程度亦合乎比例之關係
27時，即無違反比例原則（司法院釋字第584號、第711號、第
28738號解釋意旨參照）。
29 3.再者，有關退賠辦法第3條第1項關於軍醫官科人員賠償倍率
30之訂立基礎為何乙節，國防部以109年9月11日國醫管理字第
311090182132號函文略以：「……（二）軍醫人員賠償倍率基
1301礎參考衛福部、退輔會等政府培育公費醫師之部會單位，其
02中衛福部公費醫師畢業後服務年數為6年，未履行服務義務
03者，須賠償就讀期間所受領公費總金額之4倍罰款，並自取
04得醫師證書後，保管證書至服務年限6年期滿為止，若未履
05行服務義務，則不歸還證書，在此期間將無法執行醫師業
06務。（三）參照衛福部賠償辦法之精神在於『未履行義務期
07間，無法執業』，並考量國防部針對107年前已任官之軍醫
08人員無法訂定保管醫師證書相關規範，遂建議軍醫官科人員
09未服滿法定役期者，於『未履行義務期間，應償還其因享受
10公費待遇而獲取之利得』……（四）考量軍醫官科人員培育
11成本遠較非軍醫官科人員為高，及後續賠償金額償還能力，
12爰參酌衛福部對公費醫師之求償作法，以提高軍醫人員賠償
13倍數作為管制，其賠償金額已遠少於公費醫師未履行義務遭
14扣照損失金額。……民間設置醫學系之大專院校計有國立臺
15灣大學等11所，前述學校畢業生可自由選擇就業醫院，發展
醫學職涯；而國防醫學院培育之軍費醫學系畢業生為國軍醫
16
17療軍官人力唯一來源，軍費醫學生就學期間即開始支領國家
18公費待遇及津貼，並非僅以完成醫學教育，獲取優渥薪俸為
19已足，而是以畢業後應服法定役期之常備兵役為主要目的，
且軍人以服從命令為天職，軍醫人員如同非軍醫官兵須全天
20
21候待命之工作特性，國家如遭逢突發災變事故，致人民生命
22重大損傷，軍醫人員均第一時間受命投入醫療搶救，如『八
23八風災』、『高雄石化氣爆』、『新北八仙塵爆』等重大災
難，其中『高雄石化氣爆』及『八仙塵爆』以國軍醫院收治
24
25人數最多，其中三軍總醫院救治『八仙塵爆』重度燒傷病患
26達零死亡，軍醫對於國家安全所付出之無形成本難以量化計
27算，其全天候待命支援災害醫療、戰演訓任務等影響國家安
全、公共利益之程度，實與民間醫師有別及不可取代性。」
28
29等語（本院卷一第465至473頁）。
30 4.依上開函文內容可知，有關軍醫人員賠償倍率之規定，國防
31部係參考衛福部、退輔會等政府培育公費醫師之制度，其中
1401衛福部公費醫師畢業後服務之年數為6年，未履行服務義務
02者，除醫師證書由衛福部保管，直到完成服務後，始予發還
03外，並依其未服務之年數除以應服務年數之比例，賠償其在
04學期間所受領公費總金額之4倍罰款，並有衛福部重點科別
05培育公費醫學生契約書及保證書附卷可參（本院卷一第521
06至531頁）。復參衛福部辦理重點科別培育公費醫師制度計
07畫（核定本；106年1月修正），關於公費醫師制度賠償費率
08之設計乃經過綜合斟酌偏遠地區醫師不足人數、風險發生機
09率及風險影響程度等因素而為評估決定，且對於公費醫師違
10約賠償制度，依據105年5月12日召開「研商住點科別培育公
11費醫師制度計畫相關事宜會議」之決議，亦曾考量為達成均
12衡偏遠地區醫師人力之目標，18歲學生已具備相當思考能
13力，自應謹慎決定是否投入公費生行列，如調降違約賠償金
14額，未來恐面對頻繁的違約賠償事件，及公費生培育政策失
15敗，不可不慎，故建議衛福部維持原10倍違約賠償規定（本
院卷一第541頁）。
16
17 5.另機關為解決公立醫療機構醫師缺額補充之困難，以公費醫
18學教育方式，培養人才，教育部報奉行政院於67年1月27日
19核准，以台（67）教字第823號函發布「國立陽明醫學院醫
學系公費學生待遇及畢業後分發服務實施要點」，作為處理
20
21是項業務之依據。該要點第13點內規定：「服務未期滿，不
22予核定有關機關頒發之各項證書或有關證明。其專業證書，
23先由分發機關代為保管」，於第14點規定：「公費畢業生於
規定服務期間，不履行其服務之義務者，除依第13點規定辦
24
25理外，並應償還其在學期間所享受之公費」，均為確保自願
26享受公費待遇之學生，於畢業後，照約按受分發公立衛生醫
27療機構完成服務，以解決上述困難，達成行政目的所必要，
亦未逾越合理之範圍，此有司法院釋字第348號解釋意旨可
28
29資參照。從而，就衛福部公費醫師制度與本件國防部退賠辦
30法規定對照以觀，衛福部公費醫師畢業後服務年數及違約賠
31償倍數雖遠較本件軍醫官科服役年數及退賠倍數為少，但其
1501「扣留醫師證書，直到完成服務年限後，始予發還」之機制
02已足以確保自願享受公費待遇之學生，於畢業後，照約按受
03分發公立衛生醫療機構完成服務，相對而言，軍醫官科在缺
04乏此扣照機制下，退賠辦法因此提高違約賠償倍數，就確保
05國家整體戰力之維護及部隊組織之穩定性而論，確屬有效之
06方法，且無顯不合理之處，目的應屬正當；至其所採取之手
07段與目的之達成間是否顯失均衡乙節，國防部固未能提供詳
08細精算或經風險評估之報告，惟考量本件服役年限為原告於
09系爭招生簡章所明載，為原告所得預期，此有系爭招生簡章
10附卷可查（本院卷一第131至204頁），故退賠辦法第3條第1
11項但書規定按系爭招生簡章所定役期以年為倍數單位計算之
12賠償總金額，難謂毫無所本，原告主張前開簡章有違明確性
13原則云云，不足採信。又原告自承其擔任軍醫期間，每月薪
14資約20萬元等語（本院卷一第586頁），與其他官科之軍士
15官比較，收入已屬相對豐厚之職業，復與一般醫學院畢業生
相較，軍醫官對於國家安全極具重要性，軍醫官提前退伍對
16
17部隊帶來之風險與影響，實有難以精確量化之處，且軍醫官
18有全年、全天候隨時待命支援災害醫療、戰時演訓之工作特
19性，其工作環境與條件與一般民間醫院之醫師相較顯非可相
提併論，是以軍醫官之收入水平及工作性質與環境而言，倘
20
21非以較高之退賠倍數計算賠償金額，僅從培訓成本之角度計
22算賠償金額，甚或依原告主張之306萬7,912.5元（本院卷一
23第581頁），顯非可同等有效達成國家整體戰力之維護及部
隊組織之穩定性等公益之目的，未來部隊亦恐將面對大量軍
24
25醫官人力出走、頻繁的違約賠償事件，及軍事醫療體系之崩
26解，不可不慎。另參酌公費醫師下鄉每月平均薪資，最高可
27達40萬元（本院卷一第89頁），若屬民間診所醫師，工時彈
性，收入更豐，可認前開所定賠償數額，應不致產生實質阻
28
29絕退場之結果，不會侵害財產權及職業選擇自由。原告雖主
30張不應以公費醫師之違約賠償為標準云云，惟查，軍醫師退
31場對公益之影響力道較諸公費醫師更加巨大，故與公費醫師
1601之違約賠償標準加以比較衡量，提供本院審酌系爭軍醫生提
02
前退伍賠款之訂定是否構成恣意，不失為一個妥適之對照
03組，故原告此部分主張，尚不可採。
04 6.綜上，退賠辦法第3條第1項但書關於軍醫官科人員賠償倍率
05計算之規定，係依據服役條例前開修訂條文立法者之授權所
06制訂，為確保前開公益要求實現所必要，且無顯不合理之
07處，目的應屬正當，且其所採取之手段與目的之達成間具合
08理關聯，即應與憲法第23條比例原則無違，又該等規定涉及
09國軍領導統御權及行政專業，本院予以適度尊重。是原處分
10援引之退賠辦法第3條第1項但書所定軍醫生賠償倍率，並無
11違反比例原則，原告前開主張，即難謂有理由。
12(七)退賠辦法第3條第1項但書所定軍醫生賠償倍率，並無違反平
13等原則：原告主張前揭規定違反平等原則云云。惟按憲法第
147條平等原則並非指絕對、機械之形式上平等，而係保障人
15民在法律上地位之實質平等，立法機關基於憲法之價值體系
及立法目的，自得斟酌規範事物性質之差異而為合理之差別
16
17
待遇。法規範是否符合平等原則之要求，應視該法規範所以
18為差別待遇之目的是否合憲，及其所採取之分類與規範目的
19之達成間，是否存有一定程度之關聯性而定（司法院釋字第
682號、第694號、第701號、第719號、第722號解釋參
20
21照）。依退賠辦法第3條第1項但書計算，原告賠償係按系爭
22招生簡章所定役期以年為倍數單位計算（即14倍），應賠償
23金額為1,043萬902元，但依同條項本文之非軍醫官科人員賠
償倍率規定則為2倍，形成軍醫官科與其他官科間之退賠金
24
25額差別待遇。衡諸系爭規定之立法目的，係考量國家培育軍
26費醫學系學生所投入之成本、軍醫官工作特性、後續賠償金
27額償還能力、軍醫官提前退伍對國軍總體人員配置、戰力維
護之影響，故以提高軍醫官科人員賠償倍數作為管制措施，
28
29確保國家整體戰力之維護及部隊組織之穩定性。再者，軍醫
30官科人員培育成本及後續賠償還款能力均較其他官科人員為
31高，工作之性質亦具不可取代性，再斟酌國軍人力整體配置
1701之維持，故退賠辦法第3條第1項但書針對軍醫官科人員之賠
02償倍率為特別規定，應係考量軍醫官科與其他非軍醫官科人
03員具有前述本質上之不同，又軍醫官科人員之賠償倍率乃參
04考衛福部公費醫師制度，在無得扣留醫師證照之情形下，方
05以提高賠償倍率為替代方案，故此制度形成之背景與其他官
06
科人員確有顯著之不同，倘科以所有官科人員相同之賠償倍
07率，極可能動輒因外界以高薪或因其他利之所趨，或因部隊
08中工作環境、資源不若其他民間醫院，及軍醫官須全天候待
09命等較辛苦之工作環境等考量下，使軍醫官科人力大量流
10失，可見以提高賠償倍率之方式，應為有效達成立法目的，
11且相較衛福部扣留醫師證書方式，對軍醫官科人員衝擊較小
12之選擇，由此足徵其立法選擇之差別待遇，並非出於恣意，
13且與立法目的之達成間具有合理關聯，而與憲法平等保障之
14意旨尚無違背，原告之主張，難認有據。
15(八)原告另主張：原告入學時並未規定畢業後未服滿招生簡章所
定之現役最少年限即應賠償所受領公費，退賠辦法第3條第1
16
17項但書所定之賠償倍率、第5條第1項所定之強制填具記載自
18願受強制執行還款切結書始得退伍，核屬情事變更，基於法
19律不溯及既往原則，不能拘束原告云云，惟觀諸前述服役條
例第15條於107年6月21日修正之立法歷程可知，該條第1項
20
21第10款不附理由申請提前退伍之規定為該次修法始增訂，國
22防部因此依據該法之授權，於107年11月29日訂定發布退賠
23辦法，是原告既援引新增訂之退場機制條文申請志願提前退
伍，即應受退賠辦法前開規定之拘束，自無任意選擇遵循條
24
25文之權利，是其援引107年6月21日服役條例新增訂第15條第
261項第10款規定申請提前退伍，卻主張不受同次新增訂相關
27配套措施規定之拘束，實非公允，要非可採。
六、綜上所述，原告主張各節均無足採。原處分認原告申請志願
28
29提前退伍，因未簽立自願受強制執行還款切結書，經審議與
30法定要件顯有未合，不予受理，認事用法均無違誤，訴願決
1801定遞予維持，亦無不合。原告訴請撤銷訴願決定及原處分，
02並請本院判命如其聲明所示，為無理由，應予駁回。
03七、本件事證已臻明確，兩造其餘攻擊防禦方法均與本件判決結
04果不生影響，故不逐一論述，併此敘明。
05據上論結，本件原告之訴為無理由，依行政訴訟法第98條第1項
06
前段，判決如主文。
07中　　華　　民　　國　　110　年　　10　　月　　14　　日
08           臺北高等行政法院第七庭
09                審判長法 官　許 麗 華
10                   法 官　林 學 晴
11                   法 官　郭 淑 珍
12一、上為正本係照原本作成。
13二、如不服本判決，應於送達後20日內，向本院提出上訴狀並表
14  明上訴理由，如於本判決宣示後送達前提起上訴者，應於判
15  決送達後20日內補提上訴理由書（須按他造人數附繕本）。
三、上訴時應委任律師為訴訟代理人，並提出委任書。（行政訴
16
17  訟法第241條之1第1項前段）
18四、但符合下列情形者，得例外不委任律師為訴訟代理人。（同
19  條第1項但書、第2項）
20
得不委任律師為訴訟所 需 要 件
代理人之情形
㈠符合右列情形之一1.上訴人或其法定代理人具備律師資
者，得不委任律師為格或為教育部審定合格之大學或獨立
訴訟代理人　學院公法學教授、副教授者。
2.稅務行政事件，上訴人或其法定代
理人具備會計師資格者。
3.專利行政事件，上訴人或其法定代
理人具備專利師資格或依法得為專利
代理人者。
㈡非律師具有右列情1.上訴人之配偶、三親等內之血親、
1901
形之一，經最高行政二親等內之姻親具備律師資格者。
法院認為適當者，亦2.稅務行政事件，具備會計師資格
得為上訴審訴訟代理者。
人3.專利行政事件，具備專利師資格或
依法得為專利代理人者。
4.上訴人為公法人、中央或地方機
關、公法上之非法人團體時，其所屬
專任人員辦理法制、法務、訴願業務
或與訴訟事件相關業務者。
是否符合㈠、㈡之情形，而得為強制律師代理之例外，上
訴人應於提起上訴或委任時釋明之，並提出㈡所示關係之
釋明文書影本及委任書。
02中　　華　　民　　國　　110　年　10　　月　　14　 日 
03                  書記官 蕭 純 純
20